【裁判字號】    91,訴,4686
【裁判日期】    921015
【裁判案由】    建築法
【裁判全文】
臺北高等行政法院判決                            九十一年度訴字第四六八六號
                              .
    原      告  甲○○
    被      告  臺北縣政府
    代  表  人  蘇貞昌縣長）.
    訴訟代理人  乙○○
右當事人間因違反建築法事件，原告不服內政部中華民國九十一年九月十八日台內訴
字第○九一○○○五七七九號（案號：0000000000）訴願決定，提起行政
訴訟。本院判決如左：
    主  文
訴願決定及原處分均撤銷。
訴訟費用由被告負擔。
    事  實
一、事實概要：臺北縣板橋市○○路○段四一九之五、之六號地下一樓建築物領有被
    告核發之七十七使字第三九四號使用執照，其核准用途為「店舖（六十四點八四
    平方公尺）、防空避難室（二百四十一點七四平方公尺）」。九十年四月二十五
    日被告所屬工務局派員赴現場會勘，發現上址部分防空避難室實際供作店舖使用
    （市招「SUSHI霸」）、擅自隔間、擅自拆除地下室部分外牆通與同路段四一五
    號，被告以九十年五月十五日九十北府工使字第一七五一一○號函請原告就擅自
    隔間及拆除地下室外牆部分，於九十年六月二十日前恢復原狀或依法提出補辦手
    續，擅自變更使用部分請即停止使用。被告於九十年七月十三日前往現場複查，
    上開建築物業已停止使用，並將外牆拆除部分恢復原狀。嗣九十年八月二十九日
    被告發現系爭建築物又擅自拆除外牆及變更為店舖使用，認原告違反建築法第七
    十三條後段及第七十七條第一項規定，乃依同法第九十條及第九十一條規定，以
    九十年九月十三日九十北府工使字第三三九○八六號函裁處原告新臺幣六萬元罰
    鍰，並限於九十年十月三十日內改善完畢。被告於九十年十一月二十二日赴該址
    會勘，發現原告仍未予改善，乃以九十年十二月七日九十北府工使字第四三○○
    一一號函再次裁處原告新臺幣十二萬元罰鍰，並於九十年十二月三十一日內改善
    完竣。九十一年三月八日及十一日被告兩度派員現場複查，發現系爭建築物仍未
    改善，被告認原告違反建築法第七十三條後段及第七十七條第一項規定，乃依同
    法第九十條及第九十一條規定，以九十一年三月二十八日北府工使字第○九一○
    一三五一九五一號函裁處原告新臺幣十八萬元罰鍰，並限於九十一年四月三十日
    內改善完畢。原告不服，提起訴願，經決定駁回，遂提起行政訴訟。
二、兩造聲明：
    (一)原告聲明：訴願決定及原處分（北府工使字第○九一○一三五一九五一號函）
      均撤銷。
    (二)被告聲明：駁回原告之訴。
三、兩造之爭點：
    (一)原告有無違反建築法七十三條第一項之情事？
    (二)被告以上開建築物之使用違反建築法笫七十三條第一項之規定，依同法第九十
      條規定裁罰時，得否未經處罰使用人，逕處罰所有權人之原告？
      (甲)原告主張之理由：
        1.被告為行政處分時，原告因有侵佔、毀損案件尚未終結，因此無證明原告
          為系爭建物地下室之所有權人，被告應俟案件終結再予裁決，以求公正。
        2.依建築法規定，第一次違規，處分對象為使用人，被告應查明。即令原告
          於行為時為系爭建物之所有權人，亦請求法院體諒原告不知，給予改過機
          會，維護建築物的合法使用及構造設備之安全。
      (乙)被告主張之理由：
        1.系爭建築物前經被告於九十年四月二十五日、八月二十九日、十一月二十
          二日、九十一年三月八日及三月十一日前往稽查，發現原告擅自將「防空
          避難室（二四一．七四㎡）」部分變更為「店鋪」使用，且經被告調閱原
          核准使用執照圖說，核對平面圖，原告涉及擅自拆除外牆情事。原告曾稱
          ：「本人並未私自挖掘或加寬通道，並無涉及拆除外牆毀損該建築物之連
          續壁，本案已由板橋地方法院及台灣高等法院判決無罪。」然查原告現為
          系爭建築物所有權人，依建築法第七十七條第一項規定，有維護建築物合
          法使用與其構造及設備安全之責任，且系爭建築物前經被告多次前往會勘
          ，並作成「限期改善、回復原狀」之行政處分，故縱該擅自拆除外牆之行
          為非原告所為，然原告本於建築物所有權人之地位，本應依建築主管機關
          之行政處分，將外牆部分依原核准圖說恢復原狀，然原告皆未改善，故原
          告所述不實。
        2.另有關原告辯稱就不知者無罪，爰以再次機會乙節，案經被告九十年四月
          二十五日現場會勘，發現現場有部分缺失，且經被告發文要求改善，並於
          九十年七月十三日現場複查，原告已將該違規行為消除，惟事後原告又破
          壞外牆違規使用，經被告機關複查屬實，其違規之故意明顯，被告依法裁
          處，並無違誤。
    理  由
一、原告經合法通知，未於言詞辯論期日到場，核無行政訴訟法第二百十八條準用民
    事訴訟法第三百八十六條各款所列之情事，爰依被告之聲請，由其一造辯論而為
    判決，先予敘明。
二、按「建築物非經領得變更使用執照，不得變更其使用。」「「建築物所有權人、
    使用人應維護建築物合法使用與其構造及設備。」行為時建築法第七十三條後段
    、第七十七條第一項定有明文。如「違反第七十三條後段規定擅自變更使用者，
    處建築物所有權人或使用人新台幣六萬元以上三十萬元以下罰鍰，並勒令停止使
    用。」「違反第七十七條第一項．．．規定者，處建築物所有權人、使用人新臺
    幣六萬元以上三十萬元以下罰鍰，並限期改善或補辦手續，逾期仍未改善或補辦
    手續者得連續處罰，並停止其使用。」同法第九十條第一項前段、第九十一條第
    一項前段亦有明定。是建築法第七十三條後段僅規範建築物之合法變更使用，建
    築物設備安全之維護，應屬同法第七十七條第一項規定範疇，如建築物所有人或
    使用人未盡維護建築物設備安全之義務，僅能依同法第九十一條第一項規定處罰
    ，尚不得依同法第九十條後段規定處罰。
三、本件原告所有之臺北縣板橋市○○路○段四一九之五、之六號地下一樓建築物領
    有被告核發之七十七使字第三九四號使用執照，其核准用途為「店舖（六十四點
    八四平方公尺）、防空避難室（二百四十一點七四平方公尺）」。前於九十年四
    月二十五日經被告所屬工務局人員發現原告將上開建物之防空避難室實際供作店
    舖使用（市招「SUSHI霸」），且擅自拆除地下室部分外牆通與同路段四一五號
    ，而函請其限期恢復原狀，並停止違規使用部分。嗣被告於九十年七月十三日前
    往現場複查，上開建築物業已停止使用，並將外牆拆除部分恢復原狀。惟九十年
    八月二十九日被告因接獲檢舉再至上址會勘時，發現該建築物又擅自拆除防空避
    難室外牆及變更為店舖使用，被告先後以九十年九月十三日九十北府工使字第三
    三九○八六號函、九十年十二月七日九十北府工使字第四三○○一一號函，各處
    原告新臺幣六萬元、十二萬元罰鍰，並限期命其改善。然被告於九十一年三月八
    日及同年月十一日兩度派員現場複查，發現系爭建築物仍未改善之事實，有使用
    執照、會勘紀錄表及被告上開函附訴願卷可稽，並為兩造所不爭，堪信為真正。
    被告因認原告違反建築法第七十三條後段及第七十七條第一項規定，依同法第九
    十條及第九十一條規定，以九十一年三月二十八日北府工使字第○九一○一三五
    一九五一號函裁處原告十八萬元罰鍰，並限期改善完畢，固非無見。
四、惟查，建築法第十條規定：「本法所稱建築物設備為敷設於建築物之電氣、煤氣
    、給水、排水、空氣調節、昇降、消防、防空避難及污物處理等設備安全。」是
    防空避難室應屬建築物設備之一種，自非建築物。原告所有之上開建築物，其核
    准用途為「店舖、防空避難室」，原告將上開建築物之防空避難室實際供作店舖
    使用，且擅自拆除地下室部分外牆通與同路段四一五號，而影響建築物之構造及
    其設備安全。揆諸首揭說明，原告所為係違反行為時建築法第七十七條第一項規
    定，應依同法第九十一條第一項規定處罰，被告認原告上開行為亦違反行為時建
    築法第七十三條後段規定，併依同法第九十條第一項前段規定處罰，依法自有未
    合。再者，內政部本於中央主管機關職權，於八十八年七月十六日以台八八內營
    字第八八七三八六九號函釋：「．．．(一)研商建築法第九十條、第九十一條規定
    之處罰對象執行疑義案。決議：1.．．．建築物用途如有擅自跨類跨組變更，始
    違反建築法第七十三條後段規定，而依同法第九十條第一項規定處罰。至其處罰
    對象，因同法第九十條第一項規定係對違規建築物之使用人或所有權人採擇一處
    罰方式，為達直接處罰赫阻行為效果，第一次違規處罰對象為其使用人並副知所
    有權人，其後經勒令停止使用不停止使用之連續處罰，得認定所有權人為共犯，
    併罰之。」原告早於八十九年十月十九日將上開建築物出租與壽司霸企業股份有
    限公司經營使用，租期五年，此有原告提出之租賃契約影本附合契約原訴願卷可
    證，上開建築物防空避難室部分之使用人應為壽司霸企業股份有限公司，被告未
    予查明，率認原告為該建築物使用人，逕依行為時建築法第九十條第一項規定裁
    處原告罰鍰，亦與上開函釋意旨不合。
五、綜上所述，原告將其所有上開建築物之防空避難室變更為店舖使用，核違反行為
    時建築法第七十七條第一項規定，應依同法第九十一條第一項規定處罰，被告認
    原告尚違反行為時建築法第七十三條後段規定，併依同法第九十條第一項規定處
    罰，於法尚有違誤，訴願決定未予糾正，亦有未洽，原告訴請撤銷原處分及訴願
    決定，為有理由，應予准許。
據上論結，本件原告之訴為有理由，爰依行政訴訟法第九十八條第三項前段、第二百
十八條、民事訴訟法第三百八十五條第一項前段，判決如主文。
中      華      民      國    九十二    年      十      月     十五     日
                       臺 北 高 等 行 政 法 院   第 二 庭
                                          審 判 長 法  官  徐瑞晃
                                                   法  官  吳慧娟
                                                   法  官  蕭惠芳
右為正本係照原本作成。
如不服本判決，應於送達後二十日內，向本院提出上訴狀並表明上訴理由，如於本判
決宣示後送達前提起上訴者，應於判決送達後二十日內補提上訴理由書（須按他造人
數附繕本）。
中      華      民      國    九十二    年      十      月     十六     日
                                                   書記官  李淑貞


司法院資訊處製作；財團法人民間司法改革基金會備份。
